【裁判字號】    98,重抗,20
【裁判日期】    980611
【裁判案由】    侵權行為損害賠償
【裁判全文】
臺灣高等法院高雄分院民事裁定          98年度重抗字第20號
抗  告  人  乙○○
相  對  人  甲○○
上列抗告人因與相對人間侵權行為損害賠償事件，對於民國98年
4 月15日臺灣高雄地方法院98年度重訴字第103 號所為裁定提起
抗告，本院裁定如下：
    主  文
抗告駁回。
抗告訴訟費用由抗告人負擔。
    理  由
一、抗告人主張：相對人於民國86年1 月29日，以訴外人即相對
    人之姊夫蔡阿火名義，向抗告人以新臺幣（下同）340 萬元
    價格，購買門牌號碼高雄市鼓山區○○○路1233巷5 號房地
    （下稱九如四路房地），並辦理移轉所有權登記完畢。因相
    對人見抗告人年事已高、教育程度低、不識字，欲利用相對
    人名義重購自用住宅用地後向稅捐機關申請辦理退稅，而藉
    此詐取退稅款，乃向抗告人佯稱：可將訴外人即相對人兄長
    吳慶忠所有位於高雄市○○區○○街349 之3 號4 樓之房地
    （下稱西藏街房地）以165 萬元價格出售予抗告人，致抗告
    人陷於錯誤而同意購買西藏街房地，並將其所有之印鑑章、
    身分證件等資料交付相對人。相對人於取得抗告人之前開證
    件後，竟未將西藏街房地移轉登記予抗告人，且在未得抗告
    人之同意下，擅將訴外人即相對人姊夫陳玉主名下位高雄市
    鼓山區○○路6 號房地（下稱日昌路房地）移轉登記至抗告
    人名下，並偽稱為抗告人代辦貧民證，使抗告人在不知情及
    不瞭解文件內容意義之情形下，於相對人提供之「高雄市土
    地增值稅自用住宅用地重購退稅申請書」、「土地所有權人
    無租賃情形申明書」、「協議書」、「切結書」上簽名後，
    相對人即委由不知情之訴外人即代書曹哲儒，於86年9 月4
    日持向高雄市稅捐稽徵處申請辦理退稅，使不知情之公務員
    陷於錯誤，誤以為係抗告人本人同意申請辦理退稅，而核准
    退還「九如四路土地」之土地增值退稅款共1,808,171 元（
    下稱系爭退稅款），並將之匯入抗告人設於高雄銀行鹽埕簡
    易型分行帳號000000000000號帳戶後，相對人隨即提領一空
    ，而詐得系爭退稅款。嗣因相對人未繳交日昌路房地之貸款
    ，導致日昌路房地於89年間遭法院查封拍賣，高雄市稅捐處
    乃依土地稅法第37條之相關規定，對抗告人追繳系爭退稅款
    ，並移送法務部高雄行政執行處強制執行，而致抗告人受有
    出售九如四路房地之財產上損害400 萬元詐領退稅之財
    產上損害235 萬元名譽及信用之非財產上損害100 萬元，
    合計為735 萬元。為此，爰依侵權行為之法律關係提起本訴
    ，並聲明：(一)相對人應給付抗告人735 萬元，並自起訴狀繕
    本送達翌日起至清償日止，按年息百分之5 計算之利息。(二)
    願供擔保，請准宣告假執行。
二、原審裁定係以：抗告人與相對人乃共同犯有使公務員登載不
    實文書罪及詐欺取財罪，抗告人顯非因相對人犯罪而受損害
    之人，故不得於刑事訴訟提起附帶民事訴訟，核與刑事訴訟
    法第487 條規定之要件不合，相對人之起訴為不合法，其起
    訴顯不備其他要件，而為駁回相對人之訴。
三、抗告人不服原裁定，提起抗告略謂：原裁定認定抗告人有與
    相對人共謀詐領退稅款，顯係認定事實錯誤，實際情形應是
    相對人利用抗告人不識字、重聽、老邁獨居可欺，先則詐購
    抗告人賴以居住之九如四路房地，故意違約未付買賣價款，
    而佯以西藏街房地過戶抵償，並偽稱代辦老人年金、低收入
    證明為由，取得抗告人身分證、印鑑等相關證件辦理日昌路
    房地過戶、銀行開戶、提兌領國庫退稅支票並遷移戶籍等之
    詐欺等犯行，致抗告人受有售屋所得財產上損害，顛沛流離
    失所、遭法院強制執行查封財產等名譽及信用之非財產上損
    害，抗告人顯係受害人，原裁定認定抗告人與相對人共犯而
    駁回抗告人之訴訟，原裁定即有違誤，為此請求予以廢棄等
    語。
四、按原告之訴，起訴不合程式或不備其他要件者，法院應以裁
    定駁回之；因犯罪而受損害之人，於刑事訴訟程序得附帶提
    起民事訴訟，對於被告及依民法負賠償責任之人，請求回復
    其損害；附帶民事訴訟除本編有特別規定外，準用關於刑事
    訴訟之規定。但經移送或發回、發交於民事庭後，應適用民
    事訴訟法；法院認為原告之訴不合法或無理由者，應以判決
    駁回之。民事訴訟法第249 條第1 項第6 款、刑事訴訟法第
    487 條第1 項、第490 條、第502 條第1 項分別定有明文。
    又附帶民事訴訟，係就因犯罪而受損害之人，於刑事訴訟程
    序進行中，對於刑事案件之被告及依民法負損害賠償責任之
    人，請求回復其損害；故附帶民事訴訟，須限於犯罪行為所
    構成之侵權行為，侵害個人私權，致生損害者，始得提起之
    ；申言之，刑事附帶民事訴訟之提起，僅能以犯罪行為侵害
    私權，致生損害者，始得為之，即應以侵權行為之損害賠償
    請求權，作為其訴訟上請求之依據（最高法院60年台上字第
    633 號判例意旨、56年台上字第2411號判決意旨參照）。再
    刑事庭移送民事庭之附帶民事訴訟，僅移送後之訴訟程序應
    適用民事訴訟法，至移送前之訴訟行為是否合法，仍應依刑
    事訴訟法決定之。故移送民事庭之附帶民事訴訟，縱其移送
    前提起此項訴訟，不合刑事訴訟法第487 條所定之要件，而
    有同法第502 條第1 項關於訴之不合法之規定情形時，但其
    移送後之訴訟程序，既應適用民事訴訟法，即屬同法第249
    條第1 項第6 款所謂之起訴不備其他要件，自應依該條項款
    之規定，以裁定駁回之（最高法院44年台抗字第4 號判例意
    旨參照）。
五、經查，本件抗告人雖認其為相對人所涉詐欺及偽造文書罪之
    被害人，而於刑事訴訟程序附帶提起民事訴訟，請求判令相
    對人應給付735 萬元，經原審刑事庭依刑事訴訟法第504 條
    第1 項規定，將其附帶之民事訴訟，以裁定移送民事庭。然
    本院刑事庭97年度上易字第995 號刑事判決，係認定本件相
    對人向本件抗告人買入「九如四路房地」後，發現其中有部
    分為道路用地，認有交易上損失，2 人共同謀意，相對人明
    知抗告人實際並無買賣移轉登記「日昌路房地」之意思，由
    相對人持抗告人所交付之身分證、印章，委由代書曹哲儒申
    辦移轉登記，使地政機關公務員將該不實事項登載於所掌土
    地登記簿，足以生損害於地政機關關於土地豋記之正確性，
    進而由曹哲儒將該登載不實之土地登記謄本、重購退稅申請
    書等文件提出申辦，致稅捐機關人員誤認抗告人有實際重購
    「日昌路房地」，因而陷於錯誤，准予退還「九如四路土地
    」增值稅，相對人與抗告人因而獲取不法退稅款得逞，故認
    相對人與抗告人就行使公務員登載不實文書罪及詐欺取財罪
    ，互有犯意聯絡及行為分擔，而為共同正犯，並於理由欄中
    說明本件相對人之詐欺退稅款犯行，抗告人並非基於犯罪之
    直接被害人而提出告訴，但其向檢察官申告相對人犯罪，仍
    難謂非具告發性質等情，此有上揭刑事判決附本院卷可稽。
    則該刑事判決既未認定抗告人係遭相對人詐騙，抗告人顯非
    因相對人犯罪而受損害之人，揆諸前揭說明，本件抗告人向
    原審刑事庭對相對人提起本件附帶民事訴訟，核與刑事訴訟
    法第487 條規定之要件不合，其起訴為不合法，原審刑事庭
    原應依刑事訴訟法第502 條第1 項之規定，以判決駁回之，
    其雖未予駁回，而以裁定移送原審民事庭審理，然抗告人於
    原審刑事庭移送前之起訴程序既非合法，其起訴顯不備其他
    要件，原審依民事訴訟法第249 條第1 項第6 款之規定，駁
    回抗告人之訴，核無違誤，抗告意旨指摘原裁定不當，求予
    廢棄，非有理由，應予駁回。
六、據上論結，本件抗告為無理由，依民事訴訟法第495 條之1
    第1 項、第449 條第1 項、第95條、第78條，裁定如主文。
中    華    民    國    98    年    6     月    11    日
                              民事第四庭
                                  審判長法官  蔡文貴
                                  法      官  黃科瑜
                                  法      官  謝靜雯
以上正本證明與原本無異。
如不服本裁定應於送達後10日內向本院提出再抗告狀 (並按他造
當事人之人數附繕本)， 並繳納再抗告費新臺幣1,000 元。
再為抗告僅得以適用法規顯有錯誤為理由，並應委任律師為代理
人。
中    華    民    國    98    年    6     月    12    日
                                  書  記  官  張雲義
附註：
抗告人之配偶、三親等內之血親、二親等內之姻親，或抗告人為
法人、中央或地方機關時，其所屬專任人員具有律師資格並經法
院認適當者，亦得為第三審代理人。
抗告人或其法定代理人具有律師資格者及前項情形，應於提起抗
告或委任時釋明之。


司法院資訊處製作；財團法人民間司法改革基金會備份。
